---
title: "Untitled"
output: word_document
---

```{r, echo=FALSE, warning=FALSE, message=FALSE}
library (ggplot2)
library (dplyr)
library (tidyr)
library (vcd)
library (gmodels)
setwd("C:/Documents and Settings/politik/Мои документы/Google Диск/Наука/2015/удовлетворенность")
dat <- readRDS('dan.Rds')
```

# Удовлетворенность жизнью как показатель эффективности российской молодежной политики

## Введение
Трансформация российского общества, модернизационные процессы, происходящие в государстве, ставят вопрос о повышении качества человеческого капитала россиян, поиске новых источников его развития и совершенствования. особое положение в этой ситуации занимает молодое поколение, которое следуя логике И.М. Ильинского является "стратегическим ресурсом нации". Действительно, от того, насколько сегодня эффективна государственная и общественная молодежная политика, насколько реализуемые проекты и программы способствуют развитию молодежной популяции, ее социальной интеграции зависит то какой будет страна в ближайшие десятилетия, насколько эффективно будут реализовываться ключевые проекты, ориентированные на повышение ее статуса и решение социально-экономических проблем ее граждан. 
Вопрос об эфективности государственной и общественной политики в отношении молодого поколения является дискуссионным. Сегодня отсуствуют общепризнанные критерии оценки конкретных программ и проектов, а также всей молодежной политики в целом. Безусловно, решение этой фундаментальной проблемы выходит за рамка настоящей статьи, в то же время здесь мы предложим определенные подходы к оценке эффективности реализуемой в России в последние десятилетия молодежной политики, а также предложим некоторые управленческие механизмы, способствующие ее оптимизации. 
Не смотря на неразработанность критериев оценки эффективности молодежной политики, тем не менее существуют достаточно очевидные показатели, которые сегодня во всем мире рассматриваются как релевантные для оценки тех или иных мероприятий государственной политики. К таким индикаторам можно отнести такое фундаментальное понятие как счастье, которое можно измерить через самооценку удовлетворенностью жизнью (ссылка на мужика про счастье). Действительно, субъективная оценка удовлетворенности сосбственной жизнедеятельностью позволяет констатировать, что осуществляемая государством и различными сообществами политика в отношении той иили иной социальной группы по-крайней мере не вызывает внутренних противоречий и способствует сохранению устойчивого положительного восприятия действительности. Данный параметр, безусловно, нельзя считать достаточным для того чтобы оценить социальную политику росийского государства в целом и молодежную политику в частности. Тем не менее, тот факт, что данный индикатор является необходимым для оценки эффективности проектов и программ, главным адресатом которых является молодое поколение, не вызывает сомнений. Таким образом, в рамках данной статьи мы проанализируем субъективную оценку молодыми россиянами собственной удовлетворенности жизнью, что будем рассматривать как один из ключевых индикаторов эффективности государственной и общественной молодежной политики. В качестве временного промежутка для исследования динамики удовлетворенности жизнью возьмем период с 1994 года по 2014 год. Такой двадцатилетний континуум позволит увидеть не только изменение данного показателя, но и выделить возможные внешние факторы, оказывающие влияние на самооценку молодых людей.

## Информационная база исследования
В основу данной статьи положены результаты мониторинга социального здоровья (правильное название), ежегодно проводимого национальным исследовательским университетом "Высшая школа экономики". Общая база  мониторинга включает в себя на момент написания статьи 22 волны исследований, начиная с 1994 года до 2014 года. Для целей настоящей статьи, нами были выбраны 5 волн исследования (5 волна - 1994 год; 10 волна -2001 год; 15 волна - 2006 год; 20 волна - 2011 год; 22 волна - 2014 год). В каждой волне исследования были отобраны только молодые респонденты в возрасте от 14 до 30 лет, а также несколько признаков (включая вопрос об удовлетворенности жизнью в целом), релевантных нашим исследовательским задачам. Общее количество респондентов, попавших во вновь сформированную выборку, составило `r dim(dat)[1]` человек. Для анализа и визуализации полученных данных, нами использовался свободно распространяемый язык программирования R. Все материалы, которые использовались в данной статье (таблица "объект-признак", содержащая информацию о респондентах и исследуемых признаках, программный код для статистических рассчетов и визуализации) размещены в общедоступном репозитории GitHub по адресу (адрес). Такой подход позволяет повторно использовать представленные данные, а также при необходимости проверить полученные авторами результаты и сделанные выводы.  

## Удовлетворенность жизнью молодого поколения: динамика изменения в двадцатилетней ретроспективе

Начнем наш анализ с оценки уровня удовлетворенности жизнью молодого поколения с точки зрения разных лет и волн исследования. Результаты такого распределения представлены на диаграмме. Отметим, что для наибольшей наглядности мы убрали из анализа отказы респондентов от ответа, отсутствие ответа и ситуации, когда респонденты затруднились ответить. Указанные позиции не вносят существенного вклада в распределение общей совокупности ответов на данный вопрос. 

**_Диаграмма 1 Удовлетворенность жизнью молодого поколения в период с 1994 по 2014 годы_**

```{r, echo=FALSE, warning=FALSE, message=FALSE}
dat$vol <- as.character(dat$vol)
dat <- filter (dat, udov_life!='Отказ от ответа')
dat <- filter (dat, udov_life!='Нет ответа')
dat <- filter (dat, udov_life!='Затрудняюсь ответить')
ggplot (dat, aes(udov_life, fill=vol))+
  geom_bar (col='black', position = 'dodge')+scale_fill_grey()+theme_bw()+labs (x='Удовлетворенность', y='Количество')

d <- chisq.test(dat$vol, dat$udov_lif)
d1 <- prop.table (table (dat$udov_life, dat$vol), margin =2)*100
d3 <- prop.table (table (dat$udov_life, dat$vol), margin =1)*100
d2 <- assocstats(d1)
```

Обратимся к анализу представленной диаграммы. Мы можем наблюдать статистически значимые различия между разными волнами исследования с точки зрения удовлетворенности жизнью (так в частности, значение коэффициента Крамера, измеряющего силу связи между номинальными переменными, равняется `r d2$cramer` и значимо на уровне p=`r d$p.value`). Если говорить о содержательной интерпретации, то можно наблюдать рост удовлетворенности жизнью у молодого поколения с каждой новой волной исследования. Наиболее ярко это демонстрируют позиции "Совсем не удовлетворены", "Скорее удовлетворены" и "Полностью удовлетворены". Действительно, число молодых людей, опрошенных в 1994 году и полностью удовлетворенных жизнью составляло чуть более 5%, в то время как в 2014 году этот показатель уже равнялся 16,4%. Позицию "Скорее удовлетворены"в 1994 году выбирали 13,4% респондентов, а в 2014 году 47,2% молодых людей. Наконец, совсем неудовлетворены своей жизнью в 1994 году были 19,7%, в 2014 году - 3,9% опрошенных. В то же время, если попытаться увидеть некторые латентные закономерности в распределении уровня удовлетворенности жизнью, то можно сделать следующие выводы. Процент молодых людей, выбирающих амбивалентную позицию "и да, и нет" практически не меняется в разные годы исследования. Действительно, 18,5% всех респондентов, выбравших данную позицию были опрошены в 1994 году, 19,7% - в 2001 году, 18,7%  - в 2006 году, 23,2% - в 2011 году, и наконец, 19,8% в 2014 году. Как можно видеть на протяжении двадцати лет разные поколения молодых людей с одинаковой частотой демонстрируют некоторую амбивалентность в оценке своей жизни. Кроме этого, важно отметить, что и динамика изменения позиции "Не очень удовлетворен" так же выражена менее значительно, чем по другим позициям, особенно незначительная эта динамика, начиная с 2006 года. Таким образом, мы можем сделать вывод о то, что в отдельных сообществах молодых людей можно наблюдать устойчивую тенденцию к росту благосостояния, уверености в будущем, что проявляется в повышении оценки удовлетворенности собственной жизнью. В то же время, можно с уверенностью констатировать наличие в молодежной популяции устойчивых групп, чья оценка удовлетворенности собственной жизнью носит амбивалентный характер ("и да, и нет"). Такие "середнячки" в оценке собственной жизни, с одной стороны, безусловно, есть в каждом сообществе, с другой - именно они требуют особого внимания со стороны государственных и общественых структур, реализующих молодежную политику в нашей стране. 
Обратимся к более глубокому анализу удовлетворености жизнью в среде российской молодежи.

```{r, echo=FALSE, warning=FALSE, message=FALSE}

# анализ гендерных различий

dat1 <- filter (dat, vol=='1994')
dat2 <- filter (dat, vol=='2001')
dat3 <- filter (dat, vol=='2006')
dat4 <- filter (dat, vol=='2011')
dat5 <- filter (dat, vol=='2014')

d1 <- prop.table (table(dat1$udov_life, dat1$pol), margin = 1)*100
d2 <- prop.table (table(dat5$udov_life, dat5$pol), margin = 1)*100

d1
d2
```

Если говорить о гендерных различиях при оценке удовлетворенности жизнью, то важно указать, что статистически значимых различий между мужчинами и женщинами мы не наблюдаем. Единственым исключением является выборка 1994 года, когда по одной из оценочных позиций, мы можем наблюдать статистически значимое различие между молодыми людьми и девушками. Так в частности, молодые люди, опрошенные в 1994 году, чаще чем девушки выбирали позицию "Полностью удовлетворен" (`r d1[3,2]` % - мужчины, `r d1[3,1]` % - женщины). В данном контексте представляет интерес и еще одно наблюдение. Если провести анализ наличия связи между параметрами "пол респондента" и "удовлетворенность жизнью" на выборке 2014 года, то не смотря на то, что мы не сможем отвергнуть гипотезу о существовании связи между ними на уровне 5% ошибки, тем не менее 6 % ошибки уже можно наблюдать существования статистически значимой связи. Это значит, что в 2014 году мы при определенных допущениях, можно так же констатировать существования значимых различий между оценками жизни со строны юношей и девушек. Более того, интересен тот факт, что наиболее существенный вклад в различия между полами снова вносит позиция оценочной шкалы "Полностью удовлетворен". Так, в 2014 году ее выбирают `r d2[3,2]`% мужчин и `r d2[3,1]`% женщин. В данном случае мы можем наблюдать картину противоположную увиденному на выборке 1994 года. Действительно, на этот раз девушки на 12% чаще, чем мужчины выбирают позицию "Полностью удовлетворен". С какими явлениями российской действительности может быть связана данная ситуация? Во-первых, трансформация гендерных ролей в современном обществе, в том числе и российском, ведет к тому, что значительная часть женщин сегодня зачастую более успешна в сфере бизнеса, общественной жизни, чем мужчины. Во-вторых, думается, что эскалация ситуации риска, о которой продолжают говорить исследователи молодежи (ЧУпров, Зубок, Смирнов), оказывает влияние на оценку удовлетворенности жизнью, и молодые люди в данном случае, наименее адаптивны к этой ситуации нежели девушки. Думается, что описанная ситуация требует своего учета при разработке проектов и программ государственной и общественной молодежной политики.    
Обратимся к анализу влияния возраста респондентов на оценку удовлетворенности жизнью в среде российской молодежи. Для решения данной задачи, разобем нашу выборку на несколько возрастных интервалов (14-17 лет, 18-22 года, 23-25 лет, 26-30 лет).
Представим на диаграмме распределение оценки удовлетворенности во возрасту респондентов по всем волнам исследования.

**_Диаграмма 2 Взаимосвязь возраста и оценки удовлетворенности жизнью (по всем волнам исследования)_** 

```{r, echo=FALSE, warning=FALSE, message=FALSE}
# анализ возрастных различий
# создадим новую переменную в базе данных

dat$n_voz[dat$vozr <= 17] <- '14-17 лет'
dat$n_voz[dat$vozr > 17 & dat$vozr <= 22] <- '18-22 года'
dat$n_voz[dat$vozr > 22 & dat$vozr <= 25] <- '23-25 лет'
dat$n_voz[dat$vozr > 25] <- '26-30 лет'
ggplot (dat, aes(udov_life, fill=vol))+
  geom_bar(col='black', position ='dodge')+facet_grid(n_voz~.)+scale_fill_grey()+theme_bw()
```
 
 На основе представленной диаграммы можно сделать несколько выводов. Во-первых, мы можем наблюдать постепенный рост удовлетворенности жизнью практически во всех возрастных группах респондентов. Так в частности, можно наблюдать тенденцию к увеличению с каждой новой волной исследования, числа ответов "полностью удовлетворены" и "скорее удовлетворены" практически во всех возрастных группах. Единственно стоит отметить, что в выборке 2014 года наметилось некторое снижение по сравнению с 2013годом количества молодых людей, выбирающих указанные позиции, особенно это значимо для молодежи в возрасте от 18 до 25 лет включительно. Во-вторых, важно отметить, что усредненные позиции неудовлетворенности, такие как "и да, и нет", "не очень удовлетворены" достаточно устойчивы при выборе респондентами, даже по сравнению с 1994 годом , более того в старших возрастных группах мы можем наблюдать тенденцию к увеличению числа таких ответов. Думается, что это связано с сохраняющейся латентной диффернциацией российской молодежи. Действительно, если сравнить распределение ответов респондентов в 1994 году по позициям неудовлетворенности ("совсем не удовлетворены") и удовлетворенности ("полностью удовлетворены"), то можно наблюдать статистически значимые различия между этими двумя группами. Единственно исключение составляют молодые люди в возрасте 14-17 лет, ны выборке которых в 1994 году мы не наблюдаме различий при выборе крайних позиций удовлетворенности и неудовлетворенности. Все остальные возрастные гшруппы статистически значимо различаются по данному параметру. Со временем происходит нивелирование такой ярко выраженной стратификации российской молодежи. В то же время, мы полагаем, что часть полностью неудовлетворенной молодежи плавно перетекает в группы с более умеренными оценками своей неудовлетворенности. Понимание того факта, что определенная часть российской молодежи с точки зрения удовлетворенности собственной жизнью находится в некторых латентных группах и сообществах, напрямую не демонстрирующих собственную оценку своей жизнедеятельности, становится важным инструментом для проектирования российской молодежно политики. К сожалению, как показывают наши исследования (ссылка Смирнов ВА.), сегодня молодежная политика российского государства становится все более унифицированной и все менее дифференцированной с точки зрения предмета деятельности, форм и механизмов социальной деятельности. Сегодня молодежная политика в большинстве случаев носит акционно-мероприятийный характер, но такой подход не позволяет осуществлять целевую работу с различными группами молодежи, выделяя их по различным критериям. В этой ситуации, молодое поколение зачастую предоставлено само себе и вынуждено проявлять свою латентную неудовлетворенность жизнью, участвую в различного рода деструктивных сообществах, включая современные террористические культы-государства. В данном случае уместно вспомнить кейс студентки МГУ Варвары Карауловой, которая покинула Россию летом 2015 года, собираясь встпупить в группировку ИГИЛ. Причин такого поведения может быть множество, но с высокой долей вероятности можно утвреждать, что отвечая на вопрос о своей удовлетворенности жизнью, Варвара, вполне могла бы оказаться среди тех, кто выбирает ответ "и да, и нет". В этой связи, представляется очень важным системная аналитическая работа органов по делам молодежи с целью создания и постоянного воспроизводства типологии российской молодежи, а так же разработка проектов и программ, ориентированных на разные категории молодого поколения. Кроме этого, представляется, что оценка удовлетворенности жизнью, может стать важным индикатором для такой дифференциации молодых россиян и повышения качества молодежной политики в нашей стране. В этом контексте, важно указать еще на одно обстоятельство. Если говорить о возрастных различиях в оценке удовлетворенности собственной жизнью, то можно увидеть, что с возрастом количество людей "не очень удовлетворенных" или "совсем неудовлетворенных" хоть и медленно, но возрастает, при чем эта тенденция сохраняется по всем волнам исследования. Безусловно, серьезное влияние на полученные результаты оказывают социально-психологические особенности подросткового и юношеского возраста, когда многие события жизни воспринимаюься в положительном свете, что в свою очередь, ведет к высокому уровню удовлетворенности жизнью. В то же время, нельзя не отметить и тот факт, что полученные результаты тесным образом связаны с эффективностью государственной и молодежной политики в нашей стране. Как мы отмечали ранее (Смирнов В.А. Молодежная политика как сфера воспроизводства имитации), многие проекты и мероприятия в сфере работы с молодым поколениям носят имитационный характер, не решают ни каких серьезных социальных проблем молодежи, не способствуют социальной интгерации молодого поколения. Мы неоднократно указывали на тот факт, что сегодня молодежная политика в нашей стране носит акционно-мероприятийный характер и сконцентрирована, главным образом, вокруг высокоструктурированных сообществ молодежи, к которым в первую очередь относится студенчество. Доминирующее число всех молодежных проектов ориентированно именно на учащуюся молодежь, в то время как реальные действия, направленные на решение социальных проблем работающей молодежи, молодых семей, молодых предпринимателей зачастую даже не актуализируются операторами молодежной политики. Думается, что это один из немаловажных факторов, оказывающих влияние на динамику самооценки удовлетворенности жизнью в молодежной популяции России. При этом важен тот факт, что такая ситуация сохраняется на протяжении последних двадцати лет, что учитывая, некторое объективное улучшение жизни россиян на фоне 90-х годов прошлого века, еще более усиливает наш тезис про неэффективность и не дифференцированность государственной и общественной молодежной политики в нашей стране. 

## Территория как фактор удовлетворенности собственной жизнью
Одним из наиболее дискуссионных вопросов современной социологии молодежи является вопрос о стратификации российской молодежи с точки зрения той территории, на которой проживает молодой человек. Действительно, достаточно очевидно, что возможности, имеющиеся в сельских территориях значительно ниже, нежели в городе, не говоря уже о крупных мегаполисах и столицах. В этом контексте, нам представляется важным развитие и использование понятия "молодежь из слаборесурсных слоев" введеного авторским коллективом под руководством профессора Д. Константиновского, которое тесным облразом связано с рядом наших исследований провинциальной молодежи (См. например, Смирнов В.А. провинциальная молодежь...) 
К категории молодежи из слаборесурсных слоев, в частности, можно отнести провинциальную молодежь (сельская местность, малые города), чьи жизненные ценности, жизненные траектории и практики отлчиаются от сверстников из "глобального города", не смотря на повсеместное проникновение ценностей консюмеризма. В этой связи, представляется важным проанализировать особенности распределения оценок удовлетворенности жизнью в среде провинциальной молодежи, молодежи мегаполисов и столицы. 
Для решения данной задачи, мы произведем некторые преобразования в имеющейся информационной базе. Это связано с тем фактом, что в анализируемой выборке имеется достаточное большое количество пропущенных ответов на вопросы о месте рождения и месте проживания на момент исследования. В этой связи, мы во-первых, уменьшим количество уровней шкалы удовлетворенности, сведя их к трем позициям ("и да, и нет", "удовлетворенность", "неудовлетворенность"). Во-вторых, отнесем номинальный признак "областной центр" из шкалы о месте настоящего проживания респондента к классу "город". 

```{r, echo=FALSE,message=FALSE, warning=FALSE}
h1 <- chisq.test(dat$udov_life, dat$m_rog)
h2 <- chisq.test(dat$udov_life, dat$type_nas_p)
```

При этом, укажем, что данные преобразования не приводят к каким-либо существенным изменениям с точки зренич оценки связи между территориальной локализацией респондентов и удовлетворенностью жизнью. Так в частности, критерий хи-квадрат демонстрирует наличие статистической связи между этими признаками как до преобразований, так и после.
Кроме этого, отметим тот факт, что поскольку выборка резко сокращается при рассмотрении таких признаков как место рождения и место проживания, мы не имеем возможности проанализировать динамику удовлетворенности применительно к разным волнам исследования (думается, что эту задачу можно решить в дальнейшем, используя данные всех волн исследования мониторинга социального здоровья). В этой связи, мы попытаемся найти статистически значимую связь между территорией, как особоым социокультурным феноменом и удовлетворенностью жизнью, используя результаты, полученные по всем годам исследования, включенным в нашу информационную базу. 
 
```{r, echo=FALSE, warning=FALSE, message=FALSE}

#уплотняем шкалы удовлетворенности
dat$udov_life1[dat$udov_life=='Не очень удовлетворены' | dat$udov_life=='Совсем не удовлетворены'] <- 'Неудовлетворенность' 
dat$udov_life1[dat$udov_life=='Полностью удовлетворены' | dat$udov_life=='Скорее удовлетворены'] <- 'Удовлетворенность'
dat$udov_life1[dat$udov_life=='И да, и нет'] <- 'И да, и нет'

#уплотняем шкалу места проживания
dat$type_nas_p1[dat$type_nas_p=='Город' | dat$type_nas_p=='Областной центр'] <- 'Город'
dat$type_nas_p1[dat$type_nas_p=='Село'] <- 'Село'
dat$type_nas_p1[dat$type_nas_p=='ПГТ'] <- 'ПГТ'

#уплотняем шкалу места рождения
dat$m_rog1[dat$m_rog=='Город'] <- 'Город'
dat$m_rog1[dat$m_rog=='село'] <- 'Село'
dat$m_rog1[dat$m_rog=='ПГТ'] <- 'ПГТ'

# определяем наличие связи, на основе теста хи-квадрат
h1 <- chisq.test(dat$m_rog, dat$udov_life1)
h2 <- chisq.test(dat$type_nas_p1, dat$udov_life1)
```

Для целей нашего исследования представляет интерес анализ территориального влияния на оценку молодыми людьми уровня удовлетворенности жизнью, как с точки зрения места рождения, так и с точки зрения места проживания на момент проведения исследования. Отметим, что и в том и другом случае имеется значимая статистическая связь между этими параметрами, позволяющая нам отвергнуть так называемую нулевую гипотезу. Так в частности, применение теста хи-квадрат к оценке наличия связи между удовлетворенностью и местом рождения позволяет отвергнуть предположение об отсуствии связи между ними (значение теста равно `r h1$statistic` и значимо на уровне p=`r h1$p.value`). Ту же самую ситуацию мы можем наблюдать при анализе связи между удовлетворенностью и местом проживания респондента на момент проведения исследования (значение теста равно `r h2$statistic` и значимо на уровне p=`r h2$p.value`). Обратимся к более глубокому анализу взаимосвязи территории рождения(проживания) как особого социокультурного феномена и оценки удовлетворенности собственной жизнью (Таблица 1, Таблица 2).

**_Таблица1 Взаимосвязь места рождения респондентов и оценки удовлетворенности жизнью, %_**

```{r, echo=FALSE, warning=FALSE, message=FALSE}
d3_1 <- prop.table (table (dat$m_rog1, dat$udov_life1), margin = 2)*100
knitr::kable (d3_1)
```



**_Таблица2 Взаимосвязь места проживания респондентов и оценки удовлетворенности жизнью,%_**

```{r, echo=FALSE, warning=FALSE, message=FALSE}
d3_2 <- prop.table (table (dat$type_nas_p1, dat$udov_life1), margin = 2)*100
knitr::kable (d3_2)
```

Проанализируем полученные результаты. Первая таблица иллюстрирует взаимосвязь удовлетворенности жизнь и места рождения респондента. Как модно видеть, наиболее существенные различия между городской и сельской молодежью можно наблюлать при выборе позиций шкалы, характеризующих удовлетворенность. Так из всех в разной степени удовлетворенных молодых людей чуть более 57% приходится на жителей городов, 14,8% на жителей поселков городского типа, и наконец, 28,1% на жителей сельских территорий. При этом количество неудовлетворенных своей жизнью также больше в городе, хотя и не настолько значительно отличается от сельской местности. 
Не меньший интерес представляет и вторая таблица. Здесь мы можем наблюдать два интересных, на наш взгляд, явления. 
Во-первых, мы видим, что из всех те кто в той или иной мере удовлетворен своей жизнью, почти 70% приходится на молоыдх горожан. При этом, количество сельской молодежи, испытывающих удовлетворенность от собственной жизни, практически не изменилось по сравнению с первой таблицей (28,1% и 24,2% соотвественно). Другими словами, количество молодых людей, рожившихся в селе и испытывающих удовлетворенность по поводу собственной жизни и количество молодых людей проживающих в сельской местности на момент исследования и так же удовлетворенных жизнью одинаково. По всей видимости, в данном случае мы должны говорить об особой группе российской молодежи, которая осознанно или по необхоимости выбирает сельский образ жизни и испытывает по этому поводу удовлетворенность. В этом контексте снова возникает серьезный вопрос к разработчикам и операторам молодежной политики в Российской Федерации. Сегодня в самых разных сообществах активно обсуждается тема возвращения молодежи в сельские территории. В условиях политики импортозамещения, необходимости модернизации агропромышленного производства, возрождения сельских территорий, она обретает очень важное значение. Как показывает наше исследование, в популяции российской молодежи есть сообщества молодых людей, толерантных к сельскому образу жизни. Их локализация и описание - это серьезная научная задача, которая выходит за рамки настойщей статьи, но сам факт существования такой категори не вызывает сомнений. В этой ситуации встает проблема, уже обсуждавшаяся в рамках настойщего исследования, о необходимости дифференциации молодежной политики, более сфокусированной на отдельных группах молодежи, в том числе селькой. К сожалению, новая Стратегия развития молодежи (посмотреть правильное название), в отличие от предыддущей определяет российскую молодежь как монолитную социально-демографическую группу (посмотреть Лукова, его аналих предыдщуей стратегии).
Во-вторых, при анализе неудовлетворенности респондентов, мы так же наблюдаем доминирование в процентном отношении молодежи российских городов. Мы полагаем, что такой рост неудовлетворенности по сравнению например с таблицей 1 связан с миграционными процессами, с географической мобильностью молодого поколения из сельской местности, небольших поселков в города и мегаполисы. Это косвенно подтверждается и сохранением процента удовлетворенных молодых людей в селе, о чем мы писали чуть ранее. Другими словами, мы полагаем, что молодые люди, переместившись из социокультурного пространства провинции в "глобальный" город не обрели уверенности в своем будущем, высокой степени благосостояния и удовлетворенности своей жизнью. Этот вывод потверждается нашими более ранними исследованиями, в которых мы обосновывали феномен "интеллектуальной возгонки" (вставка про интеллектуальную возгонку). Перемещение молодых людей с невысоким социальным и личным капиталом из провинции в глобальный город и столицу ведет к фрустрации, потере жизненных ориентиров и смыслов, зачастую превращая жизнь бывших молодых провинциалов в замкнутый круг воспроизводства рутинных жизненных структур. Именно поэтому достаточно сложно ожидать от данной группы молодых людей высокой оценки удовлетворенности собственной жизнью. Здесь также уместно упомянуть понятие "амбивалентной социализации", о котором мы писали ранее, и которое является еще одним показателем неэффективности российской молодежной политики. Суть амбивалентной социализации в том, что на сегодня провинциальная молоежьдь активно усваивает жизненные модели "глобального города" на ценностном уровне и уровне жизненных целей, при этом она не владеет технологиями достижения поставленных целей, необходимыми компетенциями для достижения успеха в городском пространстве консюмеризма. Отсутствие в провинции эффективных молодежных центров, служб, общественных объединений - ведет к тому, что молодые провинциалы, усвоив ценностно-нормативную модель мегаполиса и связывающие свои жизненные траектории с ним, оказываются неготовыми к эффективной жизнедеятельности в нем. 
В-третьих, не менее важно отметить тот факт, что усредненные оценки удовлетворенности жизнью ("ида, и нет") так же более выражены среди тех кто родидся в городе и\ или проживает в городе на момент проведеня исследования. Такая ситуация так же позволяет сделать важные выводы об особенностях распределения оценок удовлетворенности жизнью среди российской молодежи.  
Таким образом, мы можем констатировать тот факт, что социокультурное пространство территории, где происходит первичная социализация молодого человека оказывает существенное влияние на оценку им удовлетворенности собственной жизнью. 

# Заключение









